【裁判字號】    95,破抗,36
【裁判日期】    950831
【裁判案由】    破產宣告
【裁判全文】
臺灣高等法院民事裁定                  95年度破抗字第36號
抗  告  人  甲○○
代  理  人  詹順貴律師
            邱琇偵律師
抗告人因聲請破產事件，對於中華民國95年6月22日臺灣臺北地
方法院95年度破字第32號裁定提起抗告，本院裁定如下：
    主      文
抗告駁回。
抗告程序費用由抗告人負擔。
    理      由
一、抗告人於原法院聲請意旨略以：伊自幼肢體障礙，自中國醫
    藥學院畢業考取中醫師後，先服務於羅東六福中醫醫院，月
    薪約新台幣（下同）10萬元，每月需支出就學貸款、房租、
    父母親生活費。民國（下同）84年初申請到第一張信用卡，
    自始開始刷卡消費，嗣為增加收入並與他人合夥開設二家中
    醫診所，由於無妥善規劃再加上經驗不足，不到一年即虧損
    1百多萬元；於87年11月間，更將位於台北市○○路161巷22
    號1樓之房地向花旗銀行抵押借款650萬元，自行開設「漢明
    中醫診所」，然因不善經營，每月扣除開銷後所剩無幾，因
    而陸續辦多家信用卡，且因健保局對於中醫診所給付一再緊
    縮，伊即以信用卡預借現金週轉，再找代辦公司低利率貸款
    代償卡債，惟又遭抽取一成佣金。迨90年2 月間伊與前妻離
    婚，又協議伊每月須支付25,000元至女兒年滿20歲為止。再
    於92年底伊誤信訴外人吳彥禎之信用，為吳彥禎擔任汽車貸
    款之連帶保證人共開立48張分期支票，詎吳彥禎竟不告而別
    。綜上，伊迄今已積欠各銀行等債務共計27,392,532元，而
    自伊開設之「漢明中醫診所」於93、94年度損益表可知：每
    年需支出4 百多萬元之成本及費用，扣除後所剩無幾，甚且
    虧損。伊已無力清償債務，兄姐不忍，願贈與200 萬元作為
    破產財團之財產。爰依破產法第1條、第57條、第58條第1項
    等規定，聲請宣告破產云云。
    原裁定略以：本件抗告人並非無資力及不能清償債務，核與
    破產宣告要件不合，駁回抗告人之聲請等語。
二、本件抗告意旨略以：(一)原裁定未審酌伊提出之「漢明中醫診
    所」扣除成本及費用後所剩無幾之證據，且讓伊之最大債權
    人中聯信託投資股份有限公司（下稱中聯信託公司）陳述意
    見，顯有不備理由之違誤。(二)伊名下之門牌台北市○○區○
    ○路161巷22 號房屋及坐落基地，已遭設定最高限額抵押權
    1,056 萬元予中聯信託公司，並遭法院查封，則原裁定認為
    伊信用並無不良，顯然有誤。(三)伊現有財產僅有200 多萬元
    （包含：實施中醫業務之各項機器設備及藥材共計現值
    248,704元、銀行存款8,784元、兄姐贈與之現金200 萬元）
    ，原裁定認為伊財產超過1,000 萬元，實有違誤，爰聲請：
    廢棄原裁定，准予宣告伊破產云云。
三、按破產，對債務人不能清償債務者，宣告之，破產法第57條
    定有明文，故宣告破產須以債務人不能清償所負債務為要件
    。又依破產法第108 條第1、2項規定：在破產宣告前，對於
    債務人之財產有抵押權者，就其財產有別除權；有別除權之
    債權人，不依破產程序而行使其權利。另財團費用及財團債
    務，應先於破產債權，隨時由破產財團清償之；破產宣告後
    ，如破產財團之財產不敷清償財團費用及財團債務時，法院
    因破產管理人之聲請，應以裁定宣告破產終止，破產法第97
    條、第148 條分別定有明文，是依上開法條意旨以觀，如債
    務人之財產，於破產宣告前，已有質權、抵押權或留置權，
    該等別除權之債權人行使權利後，債務人實質上已無財產，
    或其財產已不足支付財團費用，或破產財團雖勉強可組成，
    然其破產財團之財產尚不敷清償破產財團之費用及財團之債
    務，縱令宣告債務人破產，因其他破產債權人已無法藉由破
    產程序而受到任何清償之機會，而無從依破產程序清理其債
    務時，即無宣告破產之實益，有司法院25年院字第1505號解
    釋及最高法院86年度台抗字第479號裁定可供參照。
四、經查：
  (一)就抗告人之債務而言：
    抗告人主張：伊積欠24位債權人總計27,392,532元，固據提
    出如附表一所示之債權人名冊（原法院卷第303-305 頁），
    惟查：
    1.抗告人將其名下之門牌台北市○○路161巷22號1樓房屋及
      坐落基地設定最高限額抵押權1,056 萬元予債權人中聯信
      託公司，有土地及建物登記謄本可參（本院卷第12-15 頁
      ），即中聯信託公司就上開房地係具有別除權之債權人，
      不依破產程序即得行使其權利。又抗告人雖陳報：伊積欠
      中聯信託公司9,789,000元（如附表一編號第2項所示），
      惟查實際上抗告人至95年8月2日為止，積欠中聯信託公司
      本金8,450,628 元、利息174,533元及違約金4,509元，合
      計8,629,670 元，而上開房地已經中聯信託公司查封，經
      台北地方法院囑託勝利不動產估價師事務所估價上開房地
      之價格為926 萬4,000元，扣除土地增值稅後為8,793,016
      元，已經法院指定底價為1,100萬元，於95年8月15日進行
      第一次拍賣，若第一次順利拍定，應足償還債務，惟若於
      第二次拍賣以後拍定者則不敷清償，業據中聯信託公司提
      出陳報狀附估價報告書附卷（本院卷第19- 26頁）。是中
      聯信託公司之債權因具有別除權，得不依破產程序行使其
      權利，故抗告人此部分債務不應計入。
    2.又抗告人與前妻游阿圓離婚時，雖約定：抗告人應於每月
      十日前給付游阿圓有關兩造所生未成年子女藍苡萱之扶養
      費及游阿圓之贍養費2萬5,000元，游阿圓因而聲報債權
      427萬5,000元（95年2月至109年4月止，共計171個月，如
      附表一編號第19項所示云云，固據提出離婚協議書為憑（
      原法院卷第11-14 頁）。惟上開子女扶養費及前妻之贍養
      費自95年2月至95年8月31日止，已屆清償期之債權僅有
      17萬5,000元（25,000x 7=175,000），其餘尚未屆清償期
      。
    3.至於抗告人積欠其餘債權人之金額，業經各債權人陳報債
      權金額，總計為13,363,074元，詳如附表二所示。
  (二)就抗告人之財產而言：
    抗告人陳報其現有之財產有：吉林路上址之房地、銀行存款
    8,784元、中醫診所生財器具248,704元、房屋租金每月
    22,000元及兄姐贈與之現金200 萬元等項，有財產目錄在卷
   （原法院卷第299頁）。惟查：
    1.吉林路上址之系爭房地已設定最高限額抵押權予中聯信託
      公司，中聯信託公司為有別除權之債權人，系爭房地自不
      得成為構成破產財團之財產。又系爭房地原出租予第三人
      至盈事業有限公司，租期自94年9月16日至95年9月15日止
      ，每月租金22,000元，每月16日前繳納，雖有抗告人提出
      之房屋租賃契約及公證書可憑（原法院卷第285- 288頁）
      ，惟該房地已屆期之94年9月至95年8月止之租金已經抗告
      人收取，惟並未留存，此由抗告人陳報銀行存款僅餘8784
      元可明；而該房地現已遭法院查封及拍賣中，則抗告人對
      於承租人得行使95年9月份之租金請求權22,000元。
    2.又抗告人為中醫，前曾開立漢明中醫診所，有醫療機構開
      業執照可佐（原法院卷第9 頁），則抗告人因開立中醫診
      所而設置如原法院卷內附表1-2所列折舊後餘額248,704元
      之生財器具（原法院卷第302頁），依強制執行法第53 條
      第1項第2款「債務人職業上所必需之器具、物品」及破產
      法第82條第2 項「禁止扣押之財產不屬於破產財團」等規
      定，性質上不得列入破產財團，應予剔除。
    3.至於抗告人兄姐藍明淵、藍淑瑢、林藍淑美、藍淑如及藍
      淑琪等5人，贈與抗告人現金200萬元，固有匯款單據5 紙
      、元貞聯合法律事務所95年2月24 日收據及戶籍謄本等件
      在卷（原法院卷第22、136-139、293-298頁）。惟元貞聯
      合法律事務所出具之收據明載：「茲收到甲○○先生新台
      幣貳佰萬元整。項目：暫收破產財團之財產。本項費用為
      本事務所暫收款，於法院裁定宣告破產後，直接由本所移
      交給破產管理人」等字，顯見該200 萬元現並非抗告人之
      財產，而係附有「法院宣告破產」之停止條件，現停止條
      件既未成就，該200萬元自難認係抗告人之財產。
    4.依上所述，抗告人之財產僅為銀行存款8,784元及95年9月
      份之租金請求權22, 000元，合計為30,784元（8,784 +
      22,000=30,784）。
五、綜上所述，抗告人之債務為13,363,074元，若進行破產程序
    ，其可構成破產財團之財產僅為30,784元，顯不敷支付破產
    法第95條及第96條之財團費用及財團債務，即抗告人無從依
    破產程序清理債務，自無宣告抗告人破產之實益。況抗告人
    之債權人如中聯信託公司、中國國際商業銀行股份有限公司
    、台北國際商業銀行股份有限公司、台北富邦商業銀行股份
    有限公司、台東區中小企業銀行股份有限公司、台新國際商
    業銀行股份有限公司、板信商業銀行股份有限公司、美商花
    旗銀行股份有限公司、國泰世華商業銀行股份有限公司、荷
    蘭銀行股份有限公司、復華商業銀行股份有限公司、萬泰商
    業銀行股份有限公司等，均表明：抗告人應先循和解協商方
    式解決，不贊成抗告人破產之意見，此有筆錄及中聯信託公
    司之陳報狀可參（原法院卷第247-248頁，本院卷第19頁）
    。原審因而駁回抗告人之聲請，理由雖有不同，惟結論並無
    二致，核無不合，抗告人仍執陳詞，指摘原裁定不當，為無
    理由，應予駁回。
六、據上論結：本件抗告為無理由，依破產法第5 條，民事訴訟
    法第495條之1第1項、第449條第2項、第1項、第95條、第78
    條，裁定如主文。
中    華    民    國    95    年    8    月     31    日
                  民事第一庭
                      審判長法  官  張耀彩
                            法  官  盧彥如
                            法  官  林金吾
正本係照原本作成。
本裁定除以適用法規顯有錯誤為理由，並經本院許可外，不得再
抗告。如提起再抗告，應於收受後10日內委任律師為訴訟代理人
向本院提出再抗告狀。並繳納再抗告費新台幣１千元。
中    華    民    國    95    年    8     月    31    日
                            書記官  張淑芳

司法院資訊處製作；財團法人民間司法改革基金會備份。
